臺灣臺中地方法院民事判決　　　　九十二年度婚字第一三六九號
　　原　　　告　甲○○○
　　訴訟代理人　林瓊嘉律師
　　複　代理人　方鴻枝律師
　　　　　　　　丙○○
　　被　　　告　乙○○
右當事人間離婚等事件，本院於民國九十三年五月廿一日言詞辯論終結，本院判決如
左：
    主      文
准原告與被告離婚。
訴訟費用由被告負擔。
    事      實
甲、原告方面：
一、聲明：如主文所示。
二、陳述：
（一）原告與被告均為原住民，兩造於民國（下同）八十三年六月五日結婚，婚姻期
      間未育有子女。
（二）兩造婚後在台中縣潭子鄉共同經營家庭小吃，被告為擴大營業與朋友合夥經營
      餐廳，再因經營理念不合而拆夥，拆夥後經濟狀況每況愈下因而負債，原告為
      維持家庭生活向娘家借錢，另於八十九年三月九日至台中縣東勢鎮開設羊肉爐
      小吃店，被告則繼續在潭子鄉經營餐廳生意以慢慢清償債務；詎原告小吃店開
      張後，被告則於八十九年三月十三日將潭子鄉的餐廳結束營業，失業賦閒在家
      ，不願協助原告工作，開始酗酒、游手好閒，不務正業。
（三）原告之公婆事後再於東勢鎮開設羊肉爐小吃店，因屬同質生意，而對原告心生
      不滿，再加上被告猜忌成性，酒後動輒至小吃店吵鬧，以為到原告店裡的男客
      係原告男朋友，將客人趕走，翻桌、砸鐵門，原告不堪被告一再騷擾而於八十
      九年五月六日結束小吃店生意，兩造因此開始分居，原告返回娘家居住。九十
      年間原告至谷關飯店擔任清潔工，詎被告酒後經常半夜至原告娘家騷擾，要求
      原告應負擔處理被告在潭子鄉餐廳留下之債務，甚且酒後形跡污穢隨意倒臥路
      旁，鄰居、親友不恥為伍，原告不堪被告之騷擾，於九十二年二月間離開谷關
      飯店及娘家，至外地打零工及協助採果實維生，兩造自八十九年五月分居迄今
      已四年多，被告仍未改正酗酒行為，且無家庭責任，不務正業，兩造已難期白
      首，爰依民法第一千零五十二條第二項規定請准判決離婚。
（四）原告對被告抗辯之陳述：
（１）原告和被告結婚後，感情還不錯，原告也努力幫被告發展羊肉爐的生意，一直
      到被告的朋友找被告合夥，把兩造的餐廳擴大經營，後來原告發現，對方是要
      占兩造便宜，欺負原告和被告是老實人，原告就不想再插手餐廳的事宜，後來
      ，餐廳的生意越來越不好，被告財務狀況越來越糟，後來原告決定自己另外開
      店，原告向原告父親借錢在東勢另起爐灶，但被告原來潭子店的生意漸漸收起
      來，後來就躲在原告東勢的店樓上，原告每天辛苦的開店做生意，被告不是躲
      在樓上就是到台中港釣魚，每天喝醉酒回來，還誤會原告店裡的客人是原告的
      男朋友，還跟客人發生打架事件，另外被告的債主地下錢莊的人每天到店裡來
      找原告要錢，有時候原告一開門，債主已經站在門口，原告受不了這種生活壓
      力，因為原告已經很努力的賺錢想要還欠別人的錢，被告卻不振作，不是逃避
      就是喝酒，還要面臨債主的逼債，所以後來原告就把店收起來，後來原告就跟
      被告開始過分居的生活，原告四處到谷關、梨山地區打工，被告就回他自己家
      的農場幫忙。這期間原告偶而從朋友或是親人的口中得知，被告依然消沈，沒
      有振作起來，還是經常喝酒，借酒澆愁，原告念在夫妻之情，也儘量幫忙被告
      ，借被告錢、借被告機車讓被告去找工作，但是還是扶不起被告，原告對被告
      已經失去信心。期間原告也曾跟被告要求離婚，被告也同意，本來講好要一起
      去戶政事務所登記，也找好證人，被告卻臨陣脫逃。
（２）原告曾經去菲律賓工作二個月，跟原告去的那個在谷關工作認識的同事，只是
      普通朋友的關係，並非是原告的男朋友。
（３）原告還是想要離婚，原告覺得婚姻應該是要兩個家庭都要融合，自從八十九年
      間做生意失敗以後，兩造的家庭已經無法接納對方，原告的家庭不接納被告，
      被告的家庭可能也不接納原告，這是從潭子的店做生意失敗後開始的，被告是
      因為做生意失敗才開始酗酒。兩方家庭無法互相接納的原因是因為債務的問題
      ，當初開店做生意原告有跟娘家借二十幾萬元，原告娘家的人認為為什麼後來
      都是原告在清償，而且原告娘家的人認為夫家明明有很多財產，為什麼在兩造
      做生意失敗的時候都不幫忙兩造，被告的家人不喜歡原告的原因可能是因為原
      告的個性比較直，講話比較直接。
（４）原告從嫁給被告以後，就一直很努力的工作，努力賺錢，幫忙清償夫家的債務
      ，被告家族之前因為選舉，積欠很多債務，原告也幫他們慢慢清償，連生小孩
      的事情，被告也說先努力賺錢再生小孩。
（５）兩造的婚姻出現裂痕是從八十九年生意失敗之後，原告不想再跟被告維持婚姻
      ，是因為被告會常常提醒原告生意失敗的原因是原告造成的，讓原告覺得壓力
      很大。
（６）因為原告現在開的小吃店在被告家開的店附近，被告如果經過原告開的店，都
      會進來打招呼，或是帶朋友來消費。原告店裡面生意不好的時候，如果看到被
      告從原告的店經過，原告會打電話給被告，請被告找一些朋友到原告店裡消費
      ，被告有時候也會希望原告再跟被告履行夫妻義務，但原告都拒絕被告。原告
      本來的合夥人是原告妹夫的妹妹，她在合夥期間就懷疑她先生在喜歡原告，有
      一天
　　　她跟她先生在店裡面吵架，把這件事講出來，原告想既然這樣就要把話講清楚
　　　，吵到後來原告的合夥人就說不要做了要分錢。那一天被告會在場的原因是因
　　　為被告本來要約原告在店裡唱卡拉ＯＫ，原告說二個人太無聊，原告就約合夥
　　　人及她的先生來。被告看原告被合夥人打的時候也沒有來幫忙。
（７）原告那天會去被告家裡面是原告包計程車去尋找合適的店面，被告看到原告，
      叫原告進去家裡面坐，被告的父母親看到原告很緊張，怕原告會鬧事，跟原告
      說如果跟被告離婚後，兩個人還是好朋友。
（８）原告也會喝酒，如果工作緊張或是朋友來的時候，原告會喝一點威士比或保力
      達。
三、証據：提出戶籍謄本二份為証，並聲請傳訊証人朱木枝。
乙、被告方面：被告未於最後言詞辯論期日到場，據其以前到場之聲明及陳述：
一、聲明：原告之訴駁回。
二、陳述：
（一）伊跟原告結婚之後，在潭子鄉經營羊肉爐小吃店的生意，伊也在谷關地區養羊
      ，作為羊肉爐的材料，兩造一開始從五桌的生意發展到二、三十桌的規模，那
      時候是跟別人合夥，別人出店面及設備，伊與原告只有出技術部分，後來生意
      好了之後，原告就以強烈的手段把合夥人趕走，伊與原告自己做，成本相對加
      重之後，伊就開始漸漸負債，後來因為九二一地震，小吃店的生意變不好，伊
      養的羊也因為飼料進不去，相繼的死掉，財務狀況越來越糟。後來原告就另外
      在東勢開羊肉爐的店，原告也不想讓伊幫忙跟插手，伊就留在潭子鄉處理原來
      羊肉爐的小吃店。
（二）伊從很年輕的時候，就有喝酒的習慣，雖然有喝醉，但是還不至於喝到不省人
      事及鬧酒瘋。
（三）後來伊弟弟在東勢開了一家羊肉爐的店，伊並沒有因為這樣對原告不滿，伊也
      沒有去過原告的店鬧事，只有一次在原告的店，原告的舅舅及他的朋友都在店
      裡面喝酒，伊跟原告說太晚了，明天還要做生意，原告的舅舅以為伊在趕他，
      他就打我，後來原告也把東勢的店收起來，原因是潭子鄉餐廳的債主會到東勢
      的店找原告討債。這期間伊跟原告也曾經到板橋及后里地區提供別人開羊肉爐
      店的技術賺一些外快。後來因為兩造工作的地點都不一樣，經常變動，就漸漸
      的沒有住在一起。九十年六月十五日之後，原告有一天告訴伊說，她的戶口遷
      走了，她不要再回來。
（四）九十年的二月至十二月伊在東勢的永發山莊當廚師，離原告的家很近，伊常常
      到她家休息。每次伊去原告娘家，原告的父親就要求伊處理東勢的債務，伊跟
      他說伊潭子的債務還沒處理好，等伊處理好，再來處理東勢的債務。
（五）原告在谷關工作時認識一個廚師，他們一起去菲律賓，又回來梧棲、石岡等地
      開店，關係很親密，別人都告訴伊，伊也跟原告說，想離婚沒關係，但是債務
      的問題要一起解決。
（六）伊曾經喝酒醉去伊岳父家找原告，但不是去騷擾鬧事，而且也不是常常，伊是
      因為想原告才去找原告。伊也都一直有工作，並非像證人所講的沒有工作。伊
      的工作環境經常喝酒，但是從來沒有喝到神智不清。
（七）伊也很努力的面對自己財務問題，地下錢莊的債也還的差不多了，原告都沒有
      幫伊還過任何債務，即使伊躲在原告的店樓上，也是在努力思考要如何解決債
      務的問題及未來的走向。
（八）伊目前和原告還是有在往來。原告的合夥人和她先生吵架，合夥人認為原告和
      她先生有染，兩個人吵的更激烈，合夥人的先生還把酒瓶砸破，要打她太太，
      原告在那時候又把店裡的事拿出來吵，三個人吵的不可開交，伊怕原告被打，
      還一直拉著合夥人的先生，原告只要心情不好，一通電話給伊，伊就隨傳隨到
      ，伊對原告付出很多，原告卻沒有珍惜。伊的家人並沒有不接納她，原告離婚
      起訴後，曾經帶著酒意坐計程車到伊家，伊父親怕她在家裡鬧事，還特別請計
      程車司機在旁邊看著，伊媽媽知道兩造還有在來往，也希望兩造和好，不要再
      告了。
    理　　由
一、被告經合法通知，未於最後言詞辯論期日到場，查無民事訴訟法第三百八十六條
    各款所列情形，依原告之聲請，由其一造辯論而為判決。
二、本件原告主張兩造於八十三年六月五日結婚，現仍為夫妻關係，並提出戶籍謄本
    二份為証，且為被告所不爭執，堪信為真實。
三、本件原告主張兩造自八十九年五月間分居迄今已四年多，兩造婚姻出現裂痕是從
    八十九年間兩造生意失敗之後，兩造婚後原先在台中縣潭子鄉共同經營家庭小吃
    ，經與被告朋友合夥後擴大經營為餐廳，後因經營理念不合與合夥人拆夥，拆夥
    後經濟狀況每況愈下因而負債，原告為維持家庭生活向娘家借錢，另於八十九年
    三月九日至台中縣東勢鎮開設羊肉爐小吃店，被告則繼續在潭子鄉經營餐廳生意
    以慢慢清償債務，詎原告小吃店開張後，被告則於八十九年三月十三日將潭子鄉
    的餐廳結束營業，失業賦閒在家，開始酗酒、游手好閒，再加上被告猜忌成性，
    酒後動輒至小吃店吵鬧，另外被告的債主地下錢莊的人每天到店裡來找原告要錢
    ，原告受不了這種生活壓力及不堪被告一再騷擾，而於八十九年五月六日結束小
    吃店生意，兩造因此開始分居，被告酒後經常半夜至原告娘家騷擾，要求原告應
    負擔處理被告在潭子鄉餐廳留下之債務，甚且酒後形跡污穢隨意倒臥路旁，鄰居
    、親友不恥為伍，原告四處到谷關、梨山地區打工，期間偶而從朋友或是親人的
    口中得知，被告依然消沈經常借酒澆愁，原告念在夫妻之情，也儘量幫忙被告借
    被告錢、借被告機車讓被告去找工作，但是還是扶不起被告，原告對被告已經失
    去信心等語。
四、本件被告則以伊跟原告結婚之後在潭子鄉經營羊肉爐小吃店的生意，後來跟別人
    合夥，別人出店面及設備，伊與原告只有出技術部分，後來生意好了之後，原告
    以強烈的手段把合夥人趕走，伊就開始漸漸負債，後來因為九二一地震，小吃店
    的生意變不好，財務狀況越來越糟，後來原告就另外在東勢開羊肉爐的店，原告
    也不想讓伊幫忙跟插手，伊就留在潭子鄉處理原來羊肉爐的小吃店；伊從很年輕
    的時候，就有喝酒的習慣，雖然有喝醉，但是還不至於喝到不省人事及鬧酒瘋；
    伊把潭子的店收起來以後，於九十年的二月至十二月伊在東勢的永發山莊當廚師
    ，離原告的家很近，伊常常到她家休息，每次伊去原告娘家，原告的父親就要求
    伊處理東勢的債務，伊跟他說伊潭子的債務還沒處理好，等伊處理好，再來處理
    東勢的債務，伊曾經喝酒醉去伊岳父家找原告，但不是去騷擾鬧事，而且也不是
    常常，伊是因為想原告才去找原告；伊也很努力的面對自己財務問題，地下錢莊
    的債也還的差不多了，原告都沒有幫伊還過任何債務，即使伊躲在原告的店樓上
    ，也是在努力思考要如何解決債務的問題及未來的走向等語，資為抗辯。
五、查：（１）原告主張兩造自八十九年五月間分居迄今已四年多乙事，為被告所不
    爭執，堪信為真，是兩造已有四年過著有夫妻之名，無夫妻之實的生活。（２）
    審究兩造分居之緣由係因兩造婚後共同在台中縣潭子鄉經營的餐廳，因與合夥人
    拆夥後導致經營不善而負債累累，原告不得不另起爐灶，至台中縣東勢鎮開設羊
    肉爐小吃店，被告則繼續在潭子鄉經營餐廳生意以慢慢清償債務，詎原告小吃店
    開張後，被告亦將潭子鄉的餐廳結束營業，失業賦閒在家，開始酗酒，被告酒後
    動輒至小吃店吵鬧，加上被告的債主地下錢莊的人亦每天到店裡來找原告要錢，
    原告受不了這種生活壓力及不堪被告一再騷擾，而於八十九年五月六日結束小吃
    店生意，四處打工，兩造因此開始分居。上述兩造分居之緣由，為被告所不爭執
    ，被告只辯稱係因原告以強烈的手段把合夥人趕走，伊才開始漸漸負債，後來因
    為九二一地震，小吃店的生意變不好，財務狀況越來越糟，伊從很年輕的時候，
    就有喝酒的習慣，雖然有喝醉，但是還不至於喝到不省人事及鬧酒瘋；伊把潭子
    的店收起來以後，於九十年的二月至十二月伊在東勢的永發山莊當廚師，伊也很
    努力的面對自己財務問題，地下錢莊的債也還的差不多了，即使伊躲在原告的店
    樓上，也是在努力思考要如何解決債務的問題及未來的走向等語。由上可知，兩
    造的婚姻出現裂痕確是從八十九年間生意失敗之後開始，這是造成兩造感情出現
    裂痕的開端。（３）而原告之後想要力圖振作，東山再起，向原告娘家借錢至台
    中縣東勢鎮另行開設羊肉爐小吃店，被告在這時卻將潭子鄉的餐廳結束營業，失
    業賦閒在家，開始酗酒，被告酒後動輒至小吃店吵鬧，加上被告的債主地下錢莊
    的人亦每天到店裡來找原告要錢，加重原告精神上的壓力及經濟上負擔，原告對
    被告之消沈意志及借酒逃避行為感到失望，造成兩造感情的裂痕擴大。（４）之
    後，原告受不了這種生活壓力及不堪被告一再騷擾，而於八十九年五月六日結束
    小吃店生意，原告四處到谷關、梨山地區打工，身心俱疲之情況下，被告仍未力
    圖振作，持續借酒澆愁，酒後經常半夜至原告娘家騷擾，要求原告應負擔處理被
    告在潭子鄉餐廳留下之債務，甚且酒後形跡污穢隨意倒臥路旁等情，業據原告父
    親朱木枝到庭証稱：「被告時常喝酒，喝完酒後跟我女兒吵架，衣服亂穿，神智
    不清，對人沒有禮節，我也曾經指責他，被告喝完酒以後也會到我家裡鬧事，因
    為我女兒住在我家裡，他會來我家，強要我女兒跟他回家。九十年間被告在永發
    山莊當廚師時，也常常喝完酒之後到我家騷擾，說要把他太太要回去，都是半夜
    去的。我跟被告說，我女兒跟你回去也沒有用，被告愛喝酒，不工作，愛鬧事，
    會罵太太，而且二個人分居那麼久，我女兒已經沒辦法跟他相處。我也不想我女
    兒再跟被告共同生活。」等語（見九十二年十月十四日言詞辯論筆錄），由証人
    証詞可証原告主張被告在生意失敗之後持續消沈經常借酒澆愁等情，應為真實。
    由上論述，足認在原告身心俱疲的情況之下，被告卻持續消沈與酗酒澆愁，加速
    兩造感情的裂痕持續擴大。（５）雖然被告對原告之情愛甚深，一再地想要挽回
    兩造之婚姻，但原告經過自八十九年間兩造生意失敗以後的生活折磨，對被告夫
    妻之情愛已失，無法再跟被告維持婚姻，且原告主張因為被告會常常提醒原告生
    意失敗的原因是原告造成的，讓原告覺得壓力很大，此點從被告自陳：「我跟原
    告結婚之後，在潭子鄉經營羊肉爐小吃店的生意，我也在谷關地區養羊，作為羊
    肉爐的材料，我們一開始從五桌的生意發展到二、三十桌的規模，那時候是跟別
    人合夥，別人出店面及設備，我與原告只有出技術部分，後來生意好了之後，原
    告就以強烈的手段把合夥人趕走，我與原告自己做，成本相對加重之後，我就開
    始漸漸負債，後來因為九二一地震，小吃店的生意變不好，我養的羊也因為飼料
    進不去，相繼的死掉，財務狀況越來越糟。」等語（見九十二年九月廿六日言詞
    辯論筆錄），從被告辯詞之間亦可看出被告仍將兩造生意失敗是主因歸究於原告
    ，是原告主張其無法再與被告共同維持婚姻生活，因為兩造生意失敗之後的陰影
    已經影響兩造的生活與感情，被告仍一再認定原告係造成生意失敗的主因，對原
    告來說無異於要在婚姻生活裡一再接受責難。
六、按民法第一千零五十二條第二項規定：有前項以外之重大事由，難以維持婚姻者
    ，夫妻之一方得請求離婚，但其事應由夫妻之一方負責者，他方得請求離婚。此
    所謂抽象、相對、一般的離婚原因，亦即破綻主義離婚法之一到達點。而是否有
    難以維持婚姻之重大事由之判斷標準，為婚姻是否已生破綻而無回復之希望，不
    可單憑原告之標準（即原告以喪失維持婚姻意欲之主觀面加以認定），而應依客
    觀標準，及難以維持婚姻事實，是否已達處於同一境況，任何人均將喪失維持婚
    姻之意欲程度以決之，且為符合現代多元化社會之需要，使裁判婚姻之事由較富
    彈性，當婚姻破裂時，夫妻已無共同生活之實質時，即得請求離婚，但有責配偶
    無請求離婚之權利，申言之，如若自己遭致婚姻之破綻時不得以其破綻為理由，
    恣意訴請離婚。又婚姻如有難以維持之重大事由，於夫妻雙方均須負責時，應比
    較雙方之有責程度，僅責任較輕之一方，得向責任較重之他方請求離婚，如雙方
    之有責程度相同，則雙方均得請求離婚，以符公平（最高法院八十七年台上字第
    一○四八號、一三○四號、九十年度台上字第一六三九號判決參照）。依前段論
    述，可知兩造自八十九年間生意失敗以後感情發生裂痕，而後原告想要力圖振作
    ，東山再起，向原告娘家借錢至台中縣東勢鎮另行開設羊肉爐小吃店，被告在這
    時卻將潭子鄉的餐廳結束營業，失業賦閒在家，開始酗酒，被告酒後動輒至小吃
    店吵鬧，加上被告的債主地下錢莊的人亦每天到店裡來找原告要錢，加重原告精
    神上的壓力及經濟上負擔，原告對被告之消沈意志及借酒逃避行為感到失望，造
    成兩造感情的裂痕擴大；原告受不了這種生活壓力及不堪被告一再騷擾，而於八
    十九年五月六日結束小吃店生意，原告四處到谷關、梨山地區打工，造成原告身
    心俱疲，被告卻持續消沈與酗酒澆愁，加速兩造感情的裂痕持續擴大；雖然被告
    對原告之情愛甚深，一再地想要挽回兩造之婚姻，但原告經過自八十九年間兩造
    生意失敗以後的生活折磨，對被告夫妻之情愛已失，無法再跟被告維持婚姻，且
    原告主張因為被告會常常提醒原告生意失敗的原因是原告造成的，讓原告覺得壓
    力很大，導致原告一再拒絕被告的示好及請求，兩造自八十九年五月間分居迄今
    ，已過著四年有夫妻之名，無夫妻之實的生活，顯示原告對被告情愛已失，感情
    裂痕難已癒合，依社會上一般觀念為體察，上開情事，對於兩造間家庭生活之美
    滿幸福有妨礙之情形，自得認其與所謂難以維持婚姻之重大事由相當，且兩造對
    於難以維持婚姻之重大事由有責程度相當，揆諸前揭說明，原告依民法第一千零
    五十二條第二項規定請求離婚，洵屬正當，應予准許。
七、因本案事證已臻明確，兩造其餘主張陳述及所提之證據，均毋庸再予審酌，附此
    敘明。
八、據上論結，本件原告之訴為有理由，依民事訴訟法第三百八十五條第一項前段、
    第七十八條，判決如主文。
中　　　華　　　民　　　國　　九十三　　年　　　五　　　月　　廿八　  　日
　　　　　　　　　　　　　　　　　臺灣臺中地方法院家事法庭
~B法　　　官　廖穗蓁
右為正本係照原本作成
如對本判決上訴應於判決送達後廿日內向本院提出上訴狀
中　　　華　　　民　　　國　　九十三　　年　　　五　　　月　　廿八　　  日
~B法院書記官
